---
title: "Tarea final Curso Ciencia de Datos con R INMEGEN 2023"
author: "Alejandra Paulina Perez Gonzalez, paulinapglz.99@gmail.com"
date: "2023-09-16"
output:
  html_document: default
  pdf_document: default
---

Misión: 
Análisis de los datos de secuenciación de variantes genómicas de SARS-CoV 2 de GISAID. Las preguntas son:

### Librerias


Utilizaré la librería _vroom_ para leer los datos de manera fácil,  _tidyverse_ y _stringr_ para el data handling y _ggplot2_ para graficar.


```{r librerias}
library(pacman)
p_load( 'tidyverse',   #data handling
        'ggplot2',     #plotting
         'vroom',       #lectura de datos
        'stringr',     #data handling
       'viridis',     #colores 
        'cowplot')    #para el plot_grid

```

### Lectura de datos

Los datos se encuentran en el git de INMEGEN, por lo que podemos extraerlos directamente con el RAW

```{r datos}

gsaid2023 <- vroom(file = 'https://raw.githubusercontent.com/INMEGEN/CienciaDeDatosConR/master/data/ProyectoIntegrador/datos_gisaid_2023.txt')


```

### Data handling and tidy

Antes de realizar cualquier analisis, hay que explorar y adecuar nusetro dataset. En este caso, vemos que la columna de fecha es una sola y nos gustaria tenerlo separado. De igual forma, la columna de "variante" tambien es una sola, por lo que hay que modificar y crear nuevas columnas para obterner la informacion necesaria

En el caso de la fecha, podemos utilizar _lubridate_, asignando los meses y año

```{r lubridate}

gsaid2023 <- gsaid2023 %>% 
  mutate(anio = year(collection_date), 
         month = month(collection_date)) %>% #usar lubridate para crear la columna de anio y mes
         select(-collection_date) #eliminar col repetida

```


El dataset tiene un error en la columna _variant_, y se corta en la parte de la string " first dete", para ello use la funcion separate_wider_delim() y elimine el remanente con _str_replace_all_

```{r separate_wider_delim}

gsaid2023 <- gsaid2023 %>% 
  separate_wider_delim(cols = variant,
                       delim = " first dete",  #el delimitador y despues eliminar el string restante
                       names = c("type_of_variant", 
                                 "first_detected_in"))

#eliminar el remanente

gsaid2023$first_detected_in <- str_replace_all(string = gsaid2023$first_detected_in,
                  pattern = "cted in ",
                  replace = "")

```

Antes de graficar, quiero hacer un conteo rapido de cuantas variables tipo _pangolin_ hay

```{r lista_pangos}

lista_pangos <- gsaid2023 %>% 
  ungroup() %>% 
  select(pango_lineage) %>% 
  arrange(pango_lineage) %>% 
  distinct()

```

En este dataset ay *486* variantes, de las cuales 2 son variantes no especificadas


### Respondiendo las preguntas

#### 1)¿Qué pais ha hecho mas secuenciacion de SARS en 2023?

Hacemos un conteo con dplyr

```{r conteo_de_secuenciacion}

conteo_seq <- gsaid2023 %>% 
  group_by(country) %>%     #los agrupamos y sumamos
  summarise(count = n())

```

Graficamos con ggplot

```{r plot_conteos_x_pais}

conteo_seq.p <- conteo_seq %>% 
  ggplot(aes(x = country,   #mi eje x sera 
             y =  count, 
             fill = country)) +       #mi eje y sera
  geom_col() + 
  geom_label(aes(x = country,
                 label = count)) +
  labs(title="Conteo de secuenciacion de SARSCoV2", 
       subtitle='durante 2023') + 
  xlab("Pais") +
  ylab("Secuenciaciones") +
  theme_bw()

```

Evidentemente, el pais que ha hecho mas secuenciacion de SARS-CoV2 en 2023 es USA

```{r plot_conteos_x_pais.p, echo=FALSE}

conteo_seq %>% 
  ggplot(aes(x = country,   #mi eje x sera 
             y =  count, 
             fill = country)) +       #mi eje y sera
  geom_col() + 
  geom_label(aes(x = country,
                 label = count)) +
  labs(title="Conteo de secuenciacion de SARSCoV2", 
       subtitle='durante 2023') + 
  xlab("Pais") +
  ylab("Secuenciaciones") +
  theme_bw()

```

#### 2) ¿En qué mes se ha hecho mas secuenciacion?

Hacemos un conteo con dplyr

```{r conteo_por_mes}

conteo_seq_month <- gsaid2023 %>% 
  group_by(month) %>%     #los agrupamos y sumamos por pais y conteo
  summarise(count = n())

```

Graficamos con ggplot para hacer una grafica de lineas que nos de el numero de conteos por mes.  

```{r conteo_seq_month}

conteo_seq_month.p <- conteo_seq_month %>% 
  ggplot(aes(x = month,   #mi eje x sera 
             y =  count)) +       #mi eje y sera
  geom_line() +
  geom_label(aes(label = count)) +
  scale_x_continuous(breaks = seq(1, 8, by = 1)) + #para que aparezcan todos los meses
  labs(title="Numero de secuenciaciones de SARSCoV2", 
       subtitle='por mes durante 2023 para USA y MX segun GSAID') + 
  xlab("Mes") +
  ylab("Numero de secuenciaciones") +
  theme_bw()

```

La grafica se veria como

```{r conteo_seq_month.p, echo=FALSE}

conteo_seq_month %>% 
  ggplot(aes(x = month,   #mi eje x sera 
             y =  count)) +       #mi eje y sera
  geom_line() +
  geom_label(aes(label = count)) +
  scale_x_continuous(breaks = seq(1, 8, by = 1)) + #para que aparezcan todos los meses
  labs(title="Numero de secuenciaciones de SARSCoV2", 
       subtitle='por mes durante 2023 para USA y MX segun GSAID') + 
  xlab("Mes") +
  ylab("Numero de secuenciaciones") +
  theme_bw()


```


#### 3) ¿Cual(es) es la variante(s) dominante(s) en cada mes por pais?

Primero hacemos un conteo para cada pais.

*conteo para MX*

```{r conteo_MX}

conteo_variante_month_MX <- gsaid2023 %>% 
  filter(country == 'Mexico') %>% 
  group_by(month, pango_lineage) %>%     #los agrupamos y sumamos por pais y conteo
  summarise(count = n()) %>%  #cuenta 
  arrange(by = month, count) #organice por pais, mes y conteo

```

*Conteo para USA*

```{r conteo_USA}


conteo_variante_month_USA <- gsaid2023 %>% 
  filter(country == 'USA') %>% 
  group_by(month, pango_lineage) %>%     #los agrupamos y sumamos por pais y conteo
  summarise(count = n()) %>%  #cuenta 
  arrange(by = month, count) %>% #organice por pais, mes y conteo
filter(count > 107)  #numero arbitrario para disminuir la cantidad de datos


```

Antes de plotear, por curiosidad, quiero hacer un conteo rapido de cuantos de variables hay

```{r tipos_de_variables_pangos}


lista_pangos <- gsaid2023 %>% 
  ungroup() %>% 
  select(pango_lineage) %>% 
  arrange(pango_lineage) %>% 
  distinct()

```

Hay 486 variantes tipo pangolin, esto quiere decir que no podre asignar las suficientes formas para cada variante con la cantidad de shapes default, asi que asignare

```{r good.shapes}


good.shapes <- c(1:24, 32:127)

```

Graficando para Mexico

```{r plolt_variante_month_MX}

conteo_variante_month_mexico.p <- conteo_variante_month_MX %>% 
  ggplot(aes(x = month,   #mi eje x sera 
             y =  count, #mi eje y sera
           shape = pango_lineage,
             colour = pango_lineage)) +   #colorear las lineas segun la variante
  scale_shape_manual(values=good.shapes) +
   geom_line(show.legend = FALSE) +  #grafico de linea
  geom_point(size = 5, 
             show.legend = FALSE) +  #grafico de punto para dar estetica 
  geom_label(aes(label=ifelse(count == max(count),
                              as.character(count), NA)), 
             show.legend = FALSE) +
  scale_x_continuous(breaks = seq(1, 8, by = 1)) + #para que aparezcan todos los meses
  labs(title="Numero de secuenciaciones de SARSCoV2",           #titulos
       subtitle='por mes durante 2023 para MX segun GSAID') + 
  xlab("Mes") +
  ylab("Numero de secuenciaciones") +
  theme(legend.title = element_text('Variantes pango_lineage')) +
  theme_bw()
```

```{r plolt_variante_month_MX.p, echo=FALSE}

conteo_variante_month_MX %>% 
  ggplot(aes(x = month,   #mi eje x sera 
             y =  count, #mi eje y sera
           shape = pango_lineage,
             colour = pango_lineage)) +   #colorear las lineas segun la variante
  scale_shape_manual(values=good.shapes) +
   geom_line(show.legend = FALSE) +  #grafico de linea
  geom_point(size = 5, 
             show.legend = FALSE) +  #grafico de punto para dar estetica 
  geom_label(aes(label=ifelse(count == max(count),
                              as.character(count), NA)), 
             show.legend = FALSE) +
  scale_x_continuous(breaks = seq(1, 8, by = 1)) + #para que aparezcan todos los meses
  labs(title="Numero de secuenciaciones de SARSCoV2",           #titulos
       subtitle='por mes durante 2023 para MX segun GSAID') + 
  xlab("Mes") +
  ylab("Numero de secuenciaciones") +
  theme(legend.title = element_text('Variantes pango_lineage')) +
  theme_bw()

```

*Graficando para USA*


```{r conteo_variante_month_USA}

conteo_variante_month_USA.p <- conteo_variante_month_USA %>% 
  ggplot(aes(x = month,   #mi eje x sera 
             y =  count, #mi eje y sera
             shape = pango_lineage,
             colour = pango_lineage)) +   #colorear las lineas segun la variante
  geom_line(show.legend = FALSE) +
  scale_shape_manual(values=good.shapes) +
  geom_point(size = 5,
             show.legend = FALSE) +
  geom_label(aes(label=ifelse(count == max(count),
                              as.character(count), NA)), 
             show.legend = FALSE) +
  scale_x_continuous(breaks = seq(1, 8, by = 1)) + #para que aparezcan todos los meses
  labs(title="Numero de secuenciaciones de SARSCoV2", 
       subtitle='por mes durante 2023 para USA segun GSAID') + 
  xlab("Mes") +
  ylab("Numero de secuenciaciones") +
  theme_bw()

```


```{r conteo_variante_month_USA.p, echo=FALSE}
conteo_variante_month_USA %>% 
  ggplot(aes(x = month,   #mi eje x sera 
             y =  count, #mi eje y sera
             shape = pango_lineage,
             colour = pango_lineage)) +   #colorear las lineas segun la variante
  geom_line(show.legend = FALSE) +
  scale_shape_manual(values=good.shapes) +
  geom_point(size = 5,
             show.legend = FALSE) +
  geom_label(aes(label=ifelse(count == max(count),
                              as.character(count), NA)), 
             show.legend = FALSE) +
  scale_x_continuous(breaks = seq(1, 8, by = 1)) + #para que aparezcan todos los meses
  labs(title="Numero de secuenciaciones de SARSCoV2", 
       subtitle='por mes durante 2023 para USA segun GSAID') + 
  xlab("Mes") +
  ylab("Numero de secuenciaciones") +
  theme_bw()

```
Como se observa, la variante *Former VOC Omicron GRA (B.1.1.529+BA.** fue la mas secuenciada a principios de ano, junto con la variante *VOI GRA (XBB.1.5+XBB.1.5.*)* . Esta ultima ha estado presente de manera mas constante a lo largo del anio, desplazando incluso a _Former VOC Omicron GRA (B.1.1.529+BA.*)_.


Finalmente, podemos juntar graficos

```{r plot_grid}

grid <- plot_grid(conteo_variante_month_mexico.p, conteo_variante_month_USA.p, 
            labels = c('A', 'B'),
            ncol = 1)
```

```{r plot_grid.p, echo=FALSE}

plot_grid(conteo_variante_month_mexico.p, conteo_variante_month_USA.p, 
            labels = c('A', 'B'),
            ncol = 1)
```

Nota: El ECDC utiliza tres categorías de clasificación de variantes para comunicar los niveles crecientes de preocupación sobre una variante nueva o emergente del SRAS-CoV-2: variante en seguimiento (VUM), variante de interés (VOI) y variante preocupante (VOC).
